臺灣臺中地方法院交通事件裁定　　　　100年度交聲字第599號
原處分機關　臺北市交通事件裁決所
異　議　人
即受處分人　虎大軍
上列受處分人因違反道路交通管理處罰條例案件，對於臺北市交
通事件裁決所100年1月24日所為之處分（北市裁催字第裁22-GF
0000000號裁決書），聲明異議，本院裁定如下：
    主  文
原處分撤銷。
虎大軍不罰。
    理  由
一、違規事實及處分：異議人即受處分人（下稱受處分人）虎大
    軍所有車牌號碼OK-7295號自小客車於民國99年7月21日13時
    許由陳貴義駕駛，在臺中市○○路與中正路口處，因「使用
    註銷牌照行駛於公路」之違規，為臺中市警察局第一分局大
    誠分駐所警員依違反道路交通管理處罰條例第12條第1項第4
    款規定舉發。經核該車確已於99年3月29日因逾檢被逕行註
    銷在案，原處分機關遂於100年1月24日以北市裁催字第裁22
    -GF0000000號裁決書，裁處罰鍰新臺幣（下同）8,100元，
    牌照扣繳等語。
二、受處分人虎大軍聲明異議意旨略以：受處分人雖持有OK-729
    5號自小客車，惟該車業已於98年間移轉與陳貴義持有使用
    管理，自舉發單亦可得知，原處分機關不應轉向原持有人處
    罰，特此聲明異議。
三、按汽車有使用註銷之牌照行駛者，處汽車所有人新臺幣3,60
    0元以上10,800元以下罰鍰，並禁止其行駛，牌照扣繳之，
    道路交通管理處罰條例第12條第1項第4款、第2項定有明文
    。而前揭條文所稱「所有人」之意義為何，道路交通管理處
    罰條例並無明文定義，惟汽車屬於動產，民法上動產物權之
    讓與非將動產交付不生效力（民法第761條第1項前段），並
    非以「登記」或「過戶」為要件，雖然道路交通管理各項異
    動登記之「車主」部分，於行政或訴訟程式上有推定何人是
    「所有人」之效力，但在解釋上道路交通管理處罰條例「所
    有人」為何人，仍應從民法之規定。至於汽車所有人怠於辦
    理各項異動登記，而影響交通管理秩序之情形，同條例第16
    條第1項第1款已有處罰之明文，並不能將各項異動登記之「
    車主」視同「汽車所有人」（臺灣高等法院臺中分院92年度
    交抗字第825號、97年度交抗字第1123號、臺灣高等法院98
    年度交抗字第1922號、96年度交抗字第228號裁定意旨參照
    ）。
四、復按道路交通管理處罰條例之處罰，受舉發違反道路交通管
    理事件之受處罰人，認為受舉發之違規行為應歸責他人者，
    應於舉發違反道路交通管理事件通知單應到案日期前，檢附
    相關證據及應歸責人相關證明文件，向處罰機關告知應歸責
    人，處罰機關應即另行通知應歸責人到案依法處理，逾期未
    依規定辦理者，仍依本條例各該違反條款規定處罰，道路交
    通管理處罰條例第85條第1項定有明文。依前揭條文規定之
    文義，受處分人於應到案日期前，未檢附相關證據及應歸責
    人相關證明文件，向處罰機關告知應歸責人，原處分機關仍
    可依上揭規定對受處分人裁罰，此乃係賦予處罰機關「仍依
    本條例各該違反條款規定處罰」之權限，並非當然發生失權
    之效果，且觀諸上開規定修正之立法理由，亦未表示逾期未
    告知即生失權效果。況若舉發違反道路交通管理事件通知單
    送達受處分人時，已逾該通知單所定之到案期日，則因未符
    合道路交通管理處罰條例第85條第1項規定，即未生失權之
    效果，如此一來，將使有無失權之效果取決於舉發違反道路
    交通管理事件通知單送達之遲速，如送達在到案期日前者，
    即生失權效果，送達在到案期日後者，即不生失權效果，顯
    失公平；尤其若舉發違反道路交通管理事件通知單送達受處
    分人時，恰係該通知單所定到案期日之同日或前一日，將使
    受處分人因無法及時告知應歸責他人之狀況，而承受失權之
    不公平結果，故受處分人逾期未辦理歸責事宜，若有檢具相
    關事證向法院聲明異議，法院仍應實質審理（臺灣高等法院
    暨所屬法院97年法律座談會刑事類提案第41號研討結果亦同
    此見解）。
五、經查：
(一)、受處分人登記所有車牌號碼OK-7295號自小客車，於99年3
      月29日因逾期檢驗，經臺北市監理處裁處「逾檢註銷」在
      案，有汽車車籍查詢資料附卷可稽，是系爭自小客車車牌
      確已經註銷，應無疑義。嗣上開自小客車於前揭舉發時間
      、地點，因陳貴義駕駛該已經註銷牌照之車輛，經臺中市
      警察局第一分局大誠分駐所員警當場攔檢舉發等節，亦有
      舉發違反道路交通管理事件通知單1紙在卷可稽。而觀諸
      該舉發通知單上，業已載明違規人為駕駛人陳貴義，並載
      明其年籍地址等資料，原處分機關就此部分自應依據違規
      之行為人（即陳貴義）之年籍姓名，予以查明該違規之車
      輛於上開違規時間，究屬何人所有，而予查明應受處罰之
      汽車所有人為何人，始符道路交通管理處罰條例第12條第
      1 項規定之處罰目的，此乃至明之理。
(二)、受處分人固不否認其曾為系爭自小客車所有人，且現為登
      記名義人之事實，惟辯稱：該車業已於98年間移轉與陳貴
      義持有管理。伊送給他使用，有把行照給他，叫他自己去
      辦理登記，時間大約98年2月份的時候等語（本院卷第14
      頁背面）。核與證人陳貴義於100年3月22日到庭具結證稱
      ：「（車牌號碼OK-7295號自小客車你曾經有使用過？）
      有，但不常使用。」「（這台車虎大軍有無在98年間交給
      你使用？）送給我使用。」「（虎大軍交給你使用是否把
      車子的相關資料如行照交給你？）是的。」「（既然虎大
      軍送給你使用連行照都交給你，為什麼不去辦理移轉登記
      ？）我不知道怎麼辦理。」「（這台車子除了沒有去辦理
      移轉登記外，是否就是等於是你的？）是的。」「（那虎
      大軍交給你使用，他有沒有再把車子拿回去過？）沒有。
      」等語相符(本院卷第15頁)，足證受處分人於98年間2月
      份已移轉系爭自小客車予第三人陳貴義，受處分人早已非
      系爭車輛之實際所有權人，該車亦非其實力支配範圍內所
      及甚明。而該車未辦理移轉登記一節，實因第三人陳貴義
      未依規辦理過戶登記，亦經證人陳貴義到庭結證如上，是
      受處分人前揭辯詞，核屬有據，應值採信。
(三)、按動產物權之讓與，非將動產交付，不生效力，民法第76
      1條第1項前段定有明文。是動產物權之讓與，於將動產交
      付時，即生效力，不以向監理機關聲請過戶為必要，其真
      正所有權當應實質審認。而本件受處分人既已於98年2月
      間將系爭車輛贈與並交付陳貴義，揆諸前開法條文意，自
      第三人受讓該車之時起，受處分人即非系爭車輛之所有人
      ，則於99年7月21日本件違規行為發生時，受處分人既已
      非該自小客車之所有人，是縱令受處分人確為系爭車輛登
      記名義人，亦不得據此遽認受處分人即為上開自小客車之
      所有人，而將該違規行為歸責之。
六、綜上所述，受處分人於本件違規行為時，既已非上開自小客
    車之所有人，揆諸前引法條意旨，本件經警舉發之「使用註
    銷牌照行駛」之違規事實自不可歸責於受處分人，而應歸責
    於實際所有人陳貴義，原處分機關未予詳查，即遽予裁罰，
    於法自有未洽。從而，本件異議為有理由，應由本院將原處
    分撤銷，並改諭知受處分人不罰。至於上開交通違規行為應
    受裁處人即實際所有人陳貴義，當應由原處分機關另為適法
    之處理，以資適法。
七、據上論斷，應依道路交通管理處罰條例第87條第2項，道路
    交通事件處理辦法第19條，裁定如主文。
中    華    民    國   100    年    3     月    28    日
                            交通法庭  法  官  柯雅惠
以上正本證明與原本無異。
如不服本裁定應於送達後5日內向本院提出抗告狀。
                                      書記官  廖健雄
中    華    民    國   100    年    3     月    28    日